臺灣高等法院民事判決　九十一年度保險上易字第二號
　　上　訴　人　新光人壽保險股份有限公司
　　法定代理人　吳東進
　　　　　　　　　　　　　　送.
　　訴訟代理人　林以欣
　　被　上訴人　金盟工程有限公司
　　法定代理人　林忠孝
　　訴訟代理人　楊焜義
右當事人間請求給付保險金事件，上訴人對於中華民國九十年十二月三十一日臺灣臺
北地方法院九十年度保險字第一○四號第一審判決提起上訴，本院判決如左：
    主      文
原判決關於命上訴人給付新台幣壹佰萬元本息部分及該部分假執行之宣告與訴訟費用
之裁判均廢棄。
右廢棄部分，被上訴人在第一審之訴及假執行之聲請均駁回。
第一審關於上訴部分及第二審訴訟費用均由被上訴人負擔。
    事實及理由
一、被上訴人主張：伊承包訴外人台塑公司位於雲林縣麥寮鄉六輕工業區內營建工程
    ，民國九十年三月七日，伊公司有林育賓、楊振忠等九名員工擬進入六輕工業區
    工作，由伊向上訴人投保團體意外險，並以該九名員工為被保險人，保險期間自
    九十年三月七日至同年六月三十日止，每名員工保險金為新台幣（下同）一百萬
    元，伊已完成繳費手續，將相關文件交該九名員工至六輕工業區工作，員工楊振
    忠不幸於同年三月十日工作時，自高處墜落，經送醫急救，延至同月十四日死亡
    。伊自楊振忠之法定繼承人受讓其對於上訴人之保險金請求權，因依債權讓與及
    保險契約之法律關係，求為命上訴人給付保險金一百萬元，及加計自九十年三月
    三十一日起算之法定遲延利息之判決（原審判命上訴人應給付被上訴人一百萬元
    及自九十年十二月二十一日起至清償日止按年息百分之五計算之利息，而駁回被
    上訴人其餘利息之請求，上訴人對於原判決不利部分不服提起上訴，被上訴人就
    原判決不利部分則未聲明不服）。並於本院答辯聲明：駁回上訴人之上訴。
    上訴人則以：被上訴人提出投保系爭保險契約之要約，未經上訴人總公司同意承
    保，且未繳納保險費，系爭保險契約尚未成立生效，其不負給付保險金之責任等
    語置辯。並於本院上訴聲明：(一)原判決關於命上訴人給付新台幣一百萬元本息部
    分，及該部分假執行之宣告與訴訟費用之裁判均廢棄。(二)上開廢棄部分，被上訴
    人在第一審之訴及假執行之聲請駁回。
二、本件經依民事訴訟法第四百六十三條準用同法第二百七十條之一第一項第三款規
    定，整理並協議簡化爭點及不爭執點後，兩造同意僅就言詞辯論時所陳述之事實
    及主張之法律關係為論斷。查兩造就：被上訴人向台塑公司承包雲林縣麥寮鄉六
    輕工業區營建工程，因台塑公司之工程安全規定嚴格，規定被上訴人須為每位工
    作人員投保團體意外險，始能進入工業區工作，被上訴人公司員工之團體意外險
    ，三年來均由上訴人承保，並由上訴人公司崙背收費通訊處承辦，因員工流動性
    大，故常有不斷之隨時加保，或重新投保。九十年三月七日，被上訴人因有林育
    賓、楊振忠等九名員工擬進入六輕工業區工作，被上訴人乃向上訴人崙背收費通
    訊處要約投保保險期間自九十年三月七日至同年六月三十日止之團體意外保險，
    每名保險金額為一百萬元，由該收費通訊處組長戴芬如作成企業團體意外保險被
    保險人明細表、新光企業團體意外保險要保書，並將上開二文件傳真予被上訴人
    ，再由被上訴人在要保人與代表人欄填寫被上訴人公司名稱與代表人姓名並均蓋
    章後，傳真至上訴人崙背收費通訊處，後由該收費通訊處處經理洪桂英出具「楊
    政忠（為楊振忠之誤）投保新光人壽意外險一百萬元自九十年三月七日至六月三
    十日止無誤」之憑證之事實不爭執，並有上開意外保險被保險人明細表、新光企
    業團體意外保險要保書、洪桂英手稿憑證在卷可稽（見原審卷被上訴人起訴狀附
　　證一至證三，均外置，本院卷第四十五頁至第四十七頁）。另就被上訴人員工楊
　　振忠於九十年三月十日在六輕工業區工作時，自高處墜落，經送醫急救，延至同
　　月十四日死亡，被保險人楊振忠之保險契約受益人即繼承人楊金雲於同年十月九
　　日將其對上訴人之保險金請求權讓與被上訴人，被上訴人於同年十二月五日向上
　　訴人請求保險金之給付，上訴人拒絕給付系爭保險金之事實亦為兩造所不爭，並
　　有債權讓與證書、九十年十二月二十七日言詞辯論筆錄在卷可稽（見原審卷第三
　　十九頁、第七十四頁），均堪以認定。惟上訴人以上開情詞置辯，是本件爭點為
　　：系爭保險契約是否已成立、生效，茲詳述如後。
三、按保險契約為非要式契約，一經契約雙方當事人要約、承諾之意思表示一致，保
    險契約即有效成立，故除非當事人能證明雙方約定以書面方式之完成為契約成立
    生效要件外，只須由保險契約要保人提出要約後，保險人若為口頭上之承諾，保
    險契約即成立，無待書面方式之完成，保險單或暫保單之作成，不過為保險契約
    成立後，保險人所簽發給要保人或被保險人之憑據而已。本件被上訴人向上訴人
    崙背收費通訊處為要保之意思表示後，經由戴芬如確認被保險人之明細，填載被
    保險人明細表，被上訴人且於新光企業團體意外保險要保書用印，並由洪桂英書
    立手稿憑證，交由楊振忠等人至六輕工業區工作，均如前述。查洪桂英為上訴人
    崙背收費通訊處經理，為上訴人公司分支機構負責人，顯非一般保險業務員。按
    經理人對於第三人之關係，就商號或其分號，或其事務之一部，視為其有為管理
    上之一切必要行為之權，民法第五百五十四條第一項定有明文。洪桂英既為上訴
    人崙背收費通訊處之經理，就上訴人或該分支機構之事務，有為管理上之一切必
    要行為之權。參諸洪桂英證稱：意外險與一般人壽險不太一樣，在入金（即保險
    費交付）後就生效，崙背收費處可代為收受保險費，不須轉給總公司，總公司縱
    使沒有核保，也一樣等語（見本院卷第五十五頁），足認洪桂英有權代理上訴人
    承諾保險，收受保險費，且於其收受保險費後，保險契約即生效。依洪桂英所出
    具憑證內載「楊政忠（為楊振忠之誤）投保新光人壽意外險一百萬元自九十年三
    月七日至六月三十日止無誤」，並載明「新光人壽保險股份有限公司崙背收費通
    訊處」地址及電話，加蓋處經理洪桂英之章戳，顯已表示對於被上訴人提出企業
    團體意外保險之要約予以承諾，否則無須出具已投保之證明文件交由被保險人楊
    振忠等九人，持以進入六輕工業區工作。系爭新光企業團體意外保險要保書下欄
    ，關於受理、審核齊件、核保人、經（副）理、協理及總經理等處，雖無任何上
    訴人公司同意承保之印文，惟保險契約既屬非要式契約，本件已由上訴人分支機
    構經理洪桂英承諾，保險契約業因兩造意思合致而成立，上開要保書未經上訴人
    用印，亦不影響已成立之保險契約。上訴人辯稱洪桂英雖為崙背通訊收費處之經
    理，但為一般保險業務員，僅有代收第一期之保險費之權限，無同意承保之代理
    權限，上開憑證係應被上訴人公司要求作成，方便其工作人員得順利進入六輕工
    業區工作，且係洪桂英保險業務員之個人意思表示行為，並不代表上訴人就系爭
    保險契約為承保之意思表示，保險契約未成立云云，尚非可採。
四、次按保險法第二十一條規定：「保險費分一次交付，及分期交付兩種。保險契約
    規定一次交付，或分期交付之第一期保險費，應於契約生效前交付之，但保險契
    約簽訂時，保險費未能確定者，不在此限。」，是保險契約（保險單或暫保單）
    之簽訂，原則上須與保險費之交付，同時為之，此觀保險法施行細則第二十五條
    第一項規定甚明。而保險契約約定保險費一次交付者，應先交付保險費，而後契
    約方生效，保險費之交付，為保險契約之生效要件，倘保險費未交付，保險契約
    即難謂已生效（最高法院六十九年台上字第三一五三號判例、七十年台上字第二
    八一八號判決意旨參照）。被上訴人主張保險契約為諾成契約，非要物契約，只
    要意思合致即生效，況且伊為員工向上訴人投保團體意外險達三年之久，向來均
    由戴芬如將伊簽名及用印後之要保書及被保險人明細表傳真至上訴人總公司，且
    先由戴芬如簽發支票墊付保險費予上訴人，本件戴芬如已墊付保險費，伊信賴過
    去投保經驗，認戴芬如已將上開文件傳真上訴人公司，且已墊付保險費，保險契
    約已於保險事故發生前生效云云，並提出保險費收據及支票存根為證。上訴人則
    否認本件有繳納保險費，及由戴芬如墊付保險費之事實。查依被上訴人提出之上
    開證據僅足證明戴芬如曾於八十九年二月間為其墊付保險費之事實，不足證明其
    就系爭保險已代被上訴人墊付保險費之事實。且證人戴芬如證稱：「我們向來的
    作法是必須在承保開始前收到支票或現金，支票在一個月以內都可以。這兩年來
    原告公司（即被上訴人）的投保都是林忠孝（即被上訴人法定代理人）找我處理
    的，如果在承保期間開始他人在工地不方便，他會請我幫他墊票，這是限於資料
    齊全，後來林先生人到高雄去，九十年三月六日林先生打電話給我，要我替楊政
    忠（為楊振忠之誤）投保我當天傳真壹份資料是否正確，我問他何時來麥寮簽名
    蓋章，他說三月七日最遲八日就會去麥寮，沒有請我墊保費，結果他到八日都沒
    來，到目前為止都沒繳保費。」（見原審卷第三十四頁、三十五頁）等語，足認
    被上訴人抗辯未繳納保險費之事實，堪以採信。況且戴芬如與被上訴人間縱有墊
    付保險費之約定，有無拘束上訴人之效力，已非無疑，且屬別一法律關係，與本
    件保險契約之生效並無關係，抑且戴芬如本次未依約墊付，亦屬戴芬如與被上訴
    人間之法律關係，與上訴人並非當然有關係，是被上訴人主張保險契約並非要物
    契約，或本件已由戴芬如繳納保險費，保險契約已生效云云，均無可採。本件保
    險契約雖因兩造意思合致而成立，惟被上訴人未繳納保險費，保險契約尚未生效
    ，要無庸疑。
五、綜上所述，上訴人抗辯被上訴人未繳納保險費，系爭保險契約尚未生效為可採，
    被上訴人本於保險契約及債權讓與之法律關係，請求上訴人給付保險金一百萬元
    及自九十年十二月二十一日起至清償日止按年息百分之五計算之利息為無理由，
    該部分所為假執行之聲請亦失所依附，應併予駁回。原審就此部分判命上訴人給
    付，並為假執行之宣告，尚有未洽。上訴意旨指摘原判決此部分不當，求予廢棄
    改判為有理由，爰由本院將此部分予以廢棄改判，如主文第二項所示。
六、結論：本件上訴為有理由，依民事訴訟法第四百五十條、第七十八條，判決如主
    文。
中　　　華　　　民　　　國　　九十一　　年　　　五　　　月　　二十一　　日
　　　　　　　　　　　　　　　 民事第十六庭
　　　　　　　　　　　　　 　　　　審判長法　官　阮　富　枝
                                         法　官　黃  豐  澤
                                         法　官　林  麗  玲
右正本係照原本作成。
不得上訴。
中　　　華　　　民　　　國　　 九十一 　年　　　五　　　月　　二十三　　日
　　　　　　　　　　　　　　　　　　　　 書記官  鄭　淑　昀
